臺北高等行政法院判決
　　　　　　　　　　　　　　　　　　 95年度訴字第04275號
　　　　　　　　　　　　　　　.
原　　　告　甲○○
即劉貞玉　　　　　　　　　樓.
　之承受訴
　訟人）　　乙○○
被　　　告　勞工保險局
代　表　人　丙○○（總經理）
訴訟代理人　戊○○兼送達代收.
　　　　　　丁○○
上列當事人間因勞工保險條例事件，原告不服行政院勞工委員會
中華民國95年11月6 日勞訴字第0950041647號訴願決定，提起行
政訴訟。本院判決如下：
    主  文
原告之訴駁回。
訴訟費用由原告負擔。
    事  實
一、事實概要：緣原告之被繼承人劉貞玉前以花蓮縣縫紉業職業
    工會為投保單位，加入勞工保險為被保險人。劉貞玉以因罹
    患失智症合併妄想症及憂鬱致殘，檢據向被告申請殘廢給付
    ，經被告以其症狀經綜合審定符合勞工保險殘廢給付標準表
    第2 障害項目第2 殘廢等級，乃於95年5 月18日以保給殘字
    第09510105610 號函（下稱原處分）核定按該等級發給1,00
    0 日殘廢給付。劉貞玉不服，向勞工保險監理委員會（下稱
    勞保監理會）申請審議，經該會以95年8 月22日95保監審字
    第1775號審定書駁回後，復提起訴願，亦遭駁回，遂提起本
    件行政訴訟。嗣劉貞玉於96年1 月16日死亡，由原告聲明承
    受本件訴訟。
二、兩造聲明：
　(一)原告聲明求為判決：
    1.訴願決定、爭議審定及原處分均撤銷。
    2.被告應作成補發核付原告殘廢給付新臺幣（下同）220,00
      0元之行政處分。
　(二)被告聲明求為判決：駁回原告之訴。
三、兩造之主張：
甲、原告主張之理由：
一、依被告之醫理見解，劉貞玉於93年下半年、94年病歷紀錄失
    智症、抗精神病劑量減少。但依財團法人台灣基督教門諾會
    醫院（下稱門諾會醫院）94年12月16日開立之診斷證明書記
    載，劉貞玉功能退化，完全臥床，無表達能力，並無活動力
    ，無須抗精神病藥物。
二、劉貞玉於94年2 月23日因水腦症急診住院後，其記憶力等各
    項功能已漸退化嚴重，致整日臥床，永久需人餵食，大小便
    失禁，沐浴更衣完全無法自理，言語不清，需完全仰賴他人
    養護或周密監護，此有94年9月23日醫師診斷書可稽。
三、劉貞玉於94年3 月即因水腦症而癱瘓臥床，此有94年3 月4
    日醫師診斷書可證。又在訴願階段，門諾會醫院於94年10月
    7 日補發之診斷書記載，劉貞玉重度失智，終身不能從事任
    何工作，全需他人扶助，由此可證當時劉貞玉符合第1 等級
    殘廢，可申請1,200 日殘廢給付。
四、被告在核定前未曾派員實地訪查前被保險人劉貞玉，僅一味
    以其93年下半年之症狀，或抗憂鬱之藥物減少據以判斷，而
    忽略所附專業醫師之診斷書，其核定難以令人信服。
乙、被告主張之理由：
一、依勞工保險殘廢給付標準表「精神、神經障害」障害系列第
    1 障害項目規定「精神遺存極度障害，終身不能從事任何工
    作，經常需醫療護理及專人周密照護者。」為第1 殘廢等級
    ，給付標準1,200 日；同系列第2 障害項目「精神遺存高度
    障害，終身不能從事任何工作，日常生活需人扶助者。」為
    第2 殘廢等級，給付標準1,000 日；同系列附註1 規定略以
    ：「精神、神經障害等級」之審定基本原則為：綜合其病灶
    症狀，對於永久喪失勞動能力與影響日常生活或社會生活活
    動狀態及需他人扶助之情況定其等級。．．．(一)因重度精神
    、神經障害，為維持生命必要之日常生活活動，全須他人扶
    助者：適用第1 等級。(二)因高度精神、神經障害，為維持生
    命必要之日常生活活動之一部須他人扶助者：適用第2 等級
    。．．．」
二、據前被保險人劉貞玉所附門諾會醫院94年5 月10日開具同日
    診斷殘廢之勞工保險殘廢診斷書記載，精神障害部分之殘廢
    詳況：外觀神經質，情感冷漠，退縮行為，妄想，職業功能
    、社交功能、日常生活功能退化，需完全仰賴他人養護或需
    密切監護者，終身不能從事任何工作；神經障害部分之殘廢
    詳況：需他人操控輪椅代步，整日臥床但可自行翻身，終身
    無法從事任何工作，永久需人餵食，失禁，沐浴更衣完全無
    法自理，言語不清，此有殘廢診斷書附卷可稽。經被告就該
    殘廢診斷書並調取劉貞玉於門諾會醫院之就醫病歷資料，送
    請被告特約精神科專科醫師審查，意見略以：「根據病歷，
    病患目前無法工作，日常生活需外傭照顧，符合第2 項第2
    等級給付標準。」此有醫師審查意見附卷可稽。被告乃據以
    審酌核定劉貞玉符合殘廢給付標準表第2 項第2 等級，發給
    1,000 日普通疾病殘廢給付計1,110,000 元；又劉貞玉因殘
    廢不能繼續從事工作，自94年8 月16日逕予退保，保險效力
    即行終止。劉貞玉不服，申請審議，經審定駁回後，提起訴
    願，經訴願機關以「劉貞玉女士已於94年8 月11日經臺灣花
    蓮地方法院民事94年禁字第27號裁定裁定為禁治產人，並以
    其配偶甲○○先生為法定代理人，則原處分作成時，劉貞玉
    女士已無行為能力，應由原處分機關函告其法定代理人甲○
    ○先生。．．．」撤銷被告之核定及勞保監理會之審定。嗣
    被告重新審查，改以原告甲○○（即劉貞玉之法定代理人）
    為受文者，核定劉貞玉殘廢程度符合殘廢給付標準表第2項
    第2 等級，又其因殘廢不能繼續從事工作，自94年8 月16
    日逕予退保。
三、按勞工保險條例第53條之附表即勞工保險殘廢給付標準表，
    其立法之結構原係以「身體障害之狀態」即所遺障害之程度
    為評價且為殘廢等級區分之基準，於精神、神經障害，且須
    將症狀及永久喪失勞動能力與影響其日常生活活動或社會生
    活活動之狀況及需他人扶助之情形綜合衡量。復查，被告審
    核殘廢給付之承辦人員均為一般行政人員，而殘廢給付之申
    請給付與否及等級之判定，又常涉及專業醫理之判斷，並非
    被告所屬一般承辦人員所能逕行認定，故被告於審核給付案
    件時，除以被保險人或受益人檢附之保險資料、診斷書等書
    面資料予以審核外，如有必要，亦須另外徵詢專科醫師意見
    或實地派員訪查瞭解實情等，故法令明文規定勞工保險局或
    勞保監理會為審核保險給付或爭議事項，得調查有關之文件
    ，得另行指定醫院或醫師複檢、並得通知出具診斷書之醫院
    診所檢送必要之有關診療病歷等，即雖以專門醫師診斷證明
    為依據，在無法確定殘廢等級及給付與否之前，尚須審酌相
    關病歷檢查報告、訪查報告及特約專科醫師提供之專業意見
    等，以為審核之依據，然最終審查之核定權仍在被告。
四、被告依據劉貞玉門諾會醫院94年5 月10日出具之殘廢診斷書
    及相關病歷資料，送被告特約專科醫師審查醫理見解略以：
    「根據病歷，病患目前無法工作，日常生活需外傭照顧，符
    合第2 項第2 等級給付標準。」由被告綜合審酌核定劉貞玉
    所患符合勞工保險殘廢給付標準表第2 障害項目，為第2 殘
    廢等級，並按該等級發給1,000 日殘廢給付。原告不服，向
    勞保監理會申請審議，亦經該會以據專業醫師審查意見略以
    ︰「依93年下半年、94年之病歷紀錄顯示，個案之失智症藥
    物均未再增加劑量，抗精神病劑已顯著減少劑量，因此推估
    個案上述症狀正改善中，93年12月之病歷亦有此紀錄；此外
    個案之認知功能退化以下午為主，顯示個案非需要周密監護
    ，故不符合第1 等級，以第2 項第2 等級核給為合理。」乃
    審定申請審議駁回，此亦有勞保監理會專科醫師審查意見表
    附原審定卷可稽。據此，本案先後經被告及勞保監理會2 位
    特約專科醫師以劉貞玉就診之相關病歷資料詳加審查，咸認
    劉貞玉所患符合勞工保險殘廢給付標準表「精神、神經障害
    系列」附註1 之(二)，應適用第2 殘廢等級。準此，被告按該
    等級核給殘廢給付，並無不合。
五、本案經被告再調閱劉貞玉於門諾會醫院94年2 月25日後就醫
    治療之相關病歷資料，送請被告特約專科醫師審查，據醫理
    見解：「一由目前之病歷記錄，病患於94年5 月10日之前狀
    態，以精神症狀方面判定仍以第2 項第2 等級為宜，其加重
    之部分為糖尿病與其併發症造成。二病患之失智症治療狀態
    可見94年2 月8 日與16日之病歷記錄，當時內科症狀穩定時
    ，病歷顯示『春節假期，作息正常．．．生活照顧需他人協
    助尚可從事活動治療、康樂治療與工作訓練等治療。』其病
    情惡化主因為感染與糖尿病控制不良所致，嚴重至必需立刻
    內科住院治療。之後病患之治療以內科治療為主，精神科治
    療僅以開立診斷書為主。又其於94年2 月25日至同年3 月4
    日之出院病歷摘要顯示，病患兩側腦室增大，神經外科醫師
    建議開刀治療，但家屬拒絕。故其94年5 月當時臥床、需鼻
    胃管治療等病情惡化之部分，並不宜以失智症做為解釋，以
    醫理判斷應為其內科疾病感染與糖尿病控制不良、腦水腫等
    導致。故不宜以失智症之精神障害方面判定達第1 等級。其
    精神障害方面仍以第2 項第2 等級為宜。」此有醫師審查意
    見可稽。
    理  由
壹、程序方面：
　　本件原告劉貞玉起訴後，於訴訟繫屬中之96年1月16日死亡
    ，茲由其繼承人甲○○、乙○○具狀聲明承受本件訴訟，核
    無不合，應予准許，先為明。
貳、實體方面：
一、按「被保險人因普通傷害或罹患普通疾病，經治療終止後，
    如身體遺存障害，適合殘廢給付標準表規定之項目，並經保
    險人自設或特約醫院診斷為永久殘廢者，得按其平均月投保
    薪資，依同表規定之殘廢等級及給付標準，1 次請領殘廢補
    助費，．．．。被保險人領取普通傷病給付期滿，或其所患
    普通傷病經治療1 年以上尚未痊癒，如身體遺存障害，適合
    殘廢給付標準規定之項目，並經保險人自設或特約醫院診斷
    為永不能復原者，得比照前項規定辦理。」勞工保險條例第
    53條定有明文。另依勞工保險殘廢給付標準表「精神、神經
    障害」障害系列第1 障害項目規定「精神遺存極度障害，終
    身不能從事任何工作，經常需醫療護理及專人周密照護者。
    」為第1 殘廢等級，給付標準1,200 日；同系列第2 障害項
    目規定「精神遺存高度障害，終身不能從事任何工作，日常
    生活需人扶助者。」為第2 殘廢等級，給付標準1,000 日；
    同系列附註1 規定略以：「精神、神經障害等級」之審定基
    本原則為：綜合其病灶症狀，對於永久喪失勞動能力與影響
    日常生活或社會生活活動狀態及需他人扶助之情況定其等級
    。．．．(一)因重度精神、神經障害，為維持生命必要之日常
    生活活動，全須他人扶助者：適用第1 等級。(二)因高度精神
    、神經障害，為維持生命必要之日常生活活動之一部須他人
    扶助者：適用第2 等級。．．．」。再按「．．．診斷書之
    內容，係由醫師依病人病情或依該病人之病歷據實填載，而
    非依病人要求內容出具，至於該診斷書所載之病情，是否符
    合殘障給付標準，係由該殘障給付主管機關逕依權責認定。
    」為行政院衛生署89年3 月17日衛署醫字第89013119號函釋
    在案。核上開函釋與勞工保險條例相關規定意旨無違，被告
    辦理相關案件，自得據之適用。
二、本件前被保險人劉貞玉以其因罹患失智症合併妄想症及憂鬱
    致殘，檢據向被告申請殘廢給付。經被告以其症狀經綜合審
    定符合勞工保險殘廢給付標準表第2 障害項目第2 殘廢等級
    ，乃以原處分核定按該等級發給1,000 日殘廢給付等情，為
    兩造所不爭，且有勞工保險殘廢給付申請書暨給付收據、勞
    工保險殘廢診斷書等附原處分卷可按，自堪信為真正。
三、原告雖主張劉貞玉所患上揭疾病殘廢等級應符合勞工保險殘
    廢給付標準表「精神、神經障害」障害系列第1 障害項目規
    定「精神遺存極度障害，終身不能從事任何工作，經常需醫
    療護理及專人周密照護者。」第1 殘廢等級云云，惟據前被
    保險人劉貞玉所附門諾會醫院94年5 月10日開具同日診斷殘
    廢之勞工保險殘廢診斷書記載，精神障害部分之殘廢詳況：
    外觀神經質，情感冷漠，退縮行為，妄想，職業功能、社交
    功能、日常生活功能退化，需完全仰賴他人養護或需密切監
    護者，終身不能從事任何工作；神經障害部分之殘廢詳況：
    需他人操控輪椅代步，整日臥床但可自行翻身，終身無法從
    事任何工作，永久需人餵食，失禁，沐浴更衣完全無法自理
    ，言語不清等情，此有勞工保險殘廢診斷書附原處分卷可稽
    。經被告就該殘廢診斷書並調取劉貞玉於門諾會醫院之就醫
    病歷資料，送請被告特約精神科專科醫師審查，據醫理見解
    略以：「根據病歷，病患目前無法工作，日常生活需外傭照
    顧，符合第2 項第2 等級給付標準。」等語，乃核定劉貞玉
    所患符合勞工保險殘廢給付標準表第2 障害項目，為第2殘
    廢等級，並按該等級發給1,000 日殘廢給付。劉貞玉不服原
    核定，向勞保監理會申請審議，亦經該會將相關資料送請其
    專業醫師審查意見略以︰「依93年下半年、94年之病歷紀錄
    顯示，個案之失智症藥物均未再增加劑量，抗精神病劑已顯
    著減少劑量，因此推估個案上述症狀正改善中，93年12月之
    病歷亦有此紀錄，此外個案之認知功能退化以下午為主，顯
    示個案非需要周密監護，故不符合第1 等級，以第2 項第2
    等級核給為合理。」等語，該會乃審定申請審議駁回，此有
    被告及勞保監理會專科醫師審查意見表各1 份附原處分卷及
    原審定卷可稽。據此，本案先後經被告及勞保監理會2 位特
    約專科醫師以劉貞玉就診之相關病歷資料詳加審查，咸認劉
    貞玉所患符合勞工保險殘廢給付標準表「精神、神經障害系
    列」附註1 之(二)，應適用第2 殘廢等級。故被告核定劉貞玉
    所請按該殘廢給付標準表第2 等級發給1, 000日殘廢給付，
    並無不合。
四、按勞工保險條例第53條之附表即勞工保險殘廢給付標準表，
    其立法之結構原係以「身體障害之狀態」即所遺障害之程度
    為評價且為殘廢等級區分之基準，於精神、神經障害，且須
    將症狀及永久喪失勞動能力與影響其日常生活活動或社會生
    活活動之狀況及需他人扶助之情形綜合衡量。次查殘廢診斷
    書所載病情，是否符合勞工保險殘廢給付之標準，非僅憑原
    告片面之非專業性主張即可作為認定殘廢等級之唯一依據。
    又按行政程序法第36條及第41條第1 項分別規定：「行政機
    關應依職權調查證據，不受當事人主張之拘束，對當事人有
    利及不利事項一律注意。」「行政機關得選定適當之人為鑑
    定。」再按被告審核殘廢給付之承辦人員均為一般行政人員
    ，而殘廢給付之申請給付與否及等級之判定，又常涉及專業
    醫理之判斷，並非被告一般承辦人員所能逕行認定，故被告
    於審核給付案件時，除以被保險人或受益人檢附之保險資料
    、診斷書等書面資料予以審核外，如有必要，亦須另外徵詢
    專科醫師意見或實地派員訪查瞭解實情等，此觀勞工保險局
    組織條例第11條第2 項規定，被告得視業務需要聘用兼任醫
    師12人至20人，及勞工保險條例第28條、第56條規定保險人
    （即被告）為審核保險給付，得調查有關之文件、得另行指
    定醫院或醫師複檢、並得通知出具診斷書之醫院診所檢送必
    要之有關診療病歷等規定自明，即雖以專門醫師診斷證明為
    依據，在無法確定殘廢等級及給付與否之前，尚須審酌相關
    病歷檢查報告、訪查報告及特約專科醫師提供之專業意見等
    ，以為審核之依據，如若被告僅能依被保險人所檢附之殘廢
    診斷書為審查，則上開規定勢將形同具文，亦有損被告審核
    之權限。查被告係勞工保險之保險人，於當事人向其提出勞
    工保險各項給付申請時，被告須開始行政程序，並有上揭依
    職權調查證據之義務，且於遇有醫理上之諸疑義時，得以具
    有專業知識之第三人即專科醫師，於行政程序中陳述關於特
    別法規或經驗定則之意見，而以其陳述，為證據之用。是被
    告於行政程序中將有待進一步調查之案件，請其特約專科醫
    師陳述醫學上之意見，以為證據，於法尚無不合。故被告將
    劉貞玉相關病歷資料送請特約專科醫師審查以提供醫理見解
    ，係借助其專業意見，作為審核給付之參考，難遽論為不法
    ，此參諸首揭行政院衛生署函釋亦明，是即雖以專門醫師診
    斷證明為依據，然審查核定權仍在被告，如其審查無任何違
    法之處，自應予以尊重。又被告及勞保監理會之特約專科醫
    師簽具意見須以書面具名為之，且其意見僅係針對個案提供
    其專業醫理見解予被告、原審定機關，作為審查給付與否及
    殘廢等級之參考。至是否須實地派員訪查瞭解實情，亦以有
    必要始需為之。本件被告於審核劉貞玉所請殘廢給付時，除
    審核劉貞玉所檢附之殘廢診斷書等資料外，並調閱其於醫療
    院所之病歷資料，且徵詢被告專科醫師意見如前述；又劉貞
    玉不服原核定，向勞保監理會申請審議，該會亦徵詢專科醫
    師意見，同認定劉貞玉所患符合勞工保險殘廢給付標準表「
    精神、神經障害系列」附註1 之(二)，應適用第2 殘廢等級，
    則被告原處分並無違誤，且已綜合相關資料始為上揭認定，
    並無忽略劉貞玉所附專業醫師之診斷書意見，又被告上揭綜
    合相關資料已足為劉貞玉殘廢等級之認定依據，故認無需再
    派員訪查亦無不合，原告此項主張乃有誤會。
五、復參以，本案於審理期間，被告為慎重起見，再調閱劉貞玉
    於門諾會醫院94年2 月25日後就醫治療之相關病歷資料，送
    請被告特約專科醫師審查，據醫理見解略以：「一由目前之
    病歷記錄，病患於94年5 月10日之前狀態，以精神症狀方面
    判定仍以第2 項第2 等級為宜，其加重之部分為糖尿病與其
    併發症造成。二病患之失智症治療狀態可見94年2 月8 日與
    16日之病歷記錄，當時內科症狀穩定時，病歷顯示『春節假
    期，作息正常．．．生活照顧需他人協助尚可從事活動治療
    、康樂治療與工作訓練等治療。』其病情惡化主因為感染與
    糖尿病控制不良所致，嚴重至必需立刻內科住院治療。之後
    病患之治療以內科治療為主，精神科治療僅以開立診斷書為
    主。又其於94年2 月25日至同年3 月4 日之出院病歷摘要顯
    示，病患兩側腦室增大，神經外科醫師建議開刀治療，但家
    屬拒絕。故其94年5 月當時臥床、需鼻胃管治療等病情惡化
    之部分，並不宜以失智症做為解釋，以醫理判斷應為其內科
    疾病感染與糖尿病控制不良、腦水腫等導致。故不宜以失智
    症之精神障害方面判定達第1 等級。其精神障害方面仍以第
    2 項第2 等級為宜。」此有被告特約專科醫師審查意見及相
    關病歷資料附本院卷可稽（參見本院卷第58至84頁），益證
    被告上揭原處分認定劉貞玉之殘廢等級並無違誤。則劉貞玉
    於94年5 月份申請本件殘廢給付之失智症精神障害之殘廢狀
    況，既符合殘廢給付標準表第2 項第2 等級，難認原告主張
    為真正。
六、綜上所述，原告之主張無可採信，被告以劉貞玉殘廢程度符
    合勞工保險殘廢給付標準表第2 項第2 等級，以原處分核發
    1,000 日殘廢給付，否准劉貞玉其餘殘廢給付之請求，認事
    用法，尚無違誤，審議審定及訴願決定予以維持，亦無不合
    ，原告訴請如聲明所示，為無理由，應予駁回。
據上論結，本件原告之訴為無理由，爰依行政訴訟法第98條第3
項前段、第104條，民事訴訟法第85條第1項前段，判決如主文。
中　　華　　民　　國　　96　　年　　6　　 月　　7　　 日
                       第四庭審判長法  官　侯東昇
                                   法  官  李玉卿
                                   法  官  陳秀
上為正本係照原本作成。
如不服本判決，應於送達後20日內，向本院提出上訴狀並表明上
訴理由，如於本判決宣示後送達前提起上訴者，應於判決送達後
20日內補提上訴理由書（須按他造人數附繕本）。
中　　華　　民　　國　　96　　年　　6　　 月　　7　　 日
 　　  　　　　　　　 　　  　     書記官  楊子鋒
